臺灣士林地方法院民事判決　　　　　　　 96年度訴字第311號
原　　　告　乙○○
訴訟代理人　李清輝律師
複　代理人　余欽博律師
　　　　　　甲○○
被　　　告　丁○○
上列當事人間損害賠償事件，本院於民國96年5 月16日言詞辯論
終結，判決如下：
    主  文
被告應給付原告新台幣萬元，及自民國九十六年二月十六日起
至清償日止，按週年利率百分之五計算之利息。
被告應將如附件一所示發表於「GO漫畫創意誌」之奇摩家族網站
之言論（網址：http://tw.club.yahoo.com/clubs /go_comics/
）刪除，並在上開網站上刊登如附件二所示之道歉啟事十個月。
原告其餘之訴駁回。
訴訟費用由新台幣肆仟伍佰陸拾元由被告負擔三分之一即新台幣
壹仟伍佰貳拾元，餘由原告負擔。
本判決第一項得假執行。但被告如以新台幣萬元預供擔保得免
假執行。
    事實及理由
一、本件原告起訴主張：
  (一)被告於民國95年9 月8 日起至同年10月12日止，於原告經營
    之博海文化事業有限公司（以下簡稱博海公司）擔任漫畫家
    助手乙職，負責協助從事職業漫畫家之原告進行清稿、描線
    、貼網及上色等工作，詎被告辭職後，竟至台北市漫畫從業
    人員職業工會發行之「GO漫畫創意誌」之奇摩家族網站（網
    址：http://tw.club.yahoo.com/clubs /go_comics/，成立
    日期92年11月21日、成員人數1,906 人、瀏覽人數135,047
    人）上，以侵害原告人格權之故意發表數篇侵害原告名譽之
    言論：(1)於95年12月13日10時30分發表：「我曾當過某漫畫
    家助手，雖然領到錢卻學不到東西，因為只在做掃原稿的工
    作，該漫畫家整天在講台灣漫畫界的八卦，可以整天罵游素
    蘭罵個不停，批評別的成功又成名的台灣漫畫家，不檢討自
    己為何畫技好卻不受歡迎，怨東怨西怨出版社，還要幫她買
    早餐倒垃圾，（如果她是曉君、李崇萍、岑小京，我願意！
    ），當她的漫畫家助手還得先墊錢或帳戶身份證供她使用，
    （我的家人都沒有此優惠了），老愛刻薄罵別的漫畫家畫的
    很爛卻又幫他出書（真矛盾），難怪應徵那麼久還找不到人
    （很想知道她換過幾個助手）」。(2)於95年12月14日18時11
    分發表：「已經把漫畫家的名字寄給你了，這位漫畫家不是
    曉君，而是天蠍座AB型1963年次的女漫畫家」。(3)於95年12
    月16日19時38分發表：「我的重點不在因為沒學到東西就批
    評該漫畫家，而是該漫畫家的作為一點也不值得尊敬甚至令
    人不恥，放棄4 萬薪水去當月薪2 萬的漫畫家助手，就已經
    做了心理準備，如果該漫畫家是有值得尊敬與學習之處，當
    然會樂意為漫畫家做牛做馬，但是該漫畫家並不是如此，該
    漫畫家喜歡用使喚僕人的姿態使喚人，整天一邊畫圖一邊罵
    游素蘭等漫畫家出版社無一倖免，她曾經一連5 天從早到晚
    都在罵游素蘭，甚至造謠，每天為了小錢包裏郵寄網拍的湯
    包等等，都令我對台灣漫畫界感到灰心，難道（誤繕為『到
    』）台灣的漫畫家都是這副德性嗎」。(4)96年1 月5 日10
    時7 分發表：「不好意思，可能我之前跟的女漫畫家比較特
    別，面試當天她就猛將自己曾與漫畫家J.K.交往9 年分手的
    事告訴我，某漫畫家被捉姦在床離婚等等事，所以說我知道
    的漫畫家的八卦，遠比我在此所說的還多上20倍」（以下簡
    稱系爭留言）。原告身兼博海公司負責人及漫畫家等數職，
    至今該公司出版之所有漫畫書均獲新聞局獎項，原告本人亦
    創作20多本漫畫，曾獲92年新聞局金鼎獎，93年新聞劇情漫
    畫獎2 次、94年新聞局劇情漫畫獎及國立編譯館連環漫畫獎
    等殊榮，其身分於漫畫業內廣為人知悉，詎被告竟以網路為
    媒介，在會員人數高達近2 千人之台灣漫畫從業人員聚集之
    主要網站上，公然發表上開足以令人確定其談論對象係原告
    之言論，復故意刊登諸如「原告喜歡用使喚僕人的姿態使喚
    人，原告整天一邊畫圖一邊罵游素蘭等漫畫家出版社，及原
    告造謠」等足以貶損原告在社會上評價之言論，並使上開法
    言論藉網路廣為流傳，則被告言論自由權利之行使，顯然已
    不法侵害原告之名譽，使原告於漫畫工作業界之評價遭受嚴
    重損害，而民事侵權責任亦無如刑法第310 條第3 項前段之
    免責規定，故縱令行為人有相當理由確信其所指摘或傳述足
    以毀損他人名譽之事項為真實，亦不能據以免除其侵權行為
    之民事賠償責任，爰依民法第18條規定，訴請被告刪除其發
    表於GO漫畫創意誌之奇摩家族網站上一切不利於原告之系爭
    留言，並依民法第184 條第1 項、第195 條第1 項規定，訴
    請被告給付非財產上損害賠償新台幣（以下同）10萬元，併
    請求回復名譽之適當處分等語，並聲明：(1)被告應給付原告
    10萬元，及自起訴狀繕本送達翌日起至清償日止，按週年利
    率5%計算之利息。(2)被告應刪除其發表於GO漫畫創意誌之奇
    摩家族網站上不利於原告之系爭留言，並將本案判決全文及
    如附件所示之道歉啟事刊登於上開GO漫畫創意誌之奇摩家族
    網站。(3)請依職權宣告假執行。
  (二)對被告抗辯所為之陳述：
    (1)被告自認其刊登不法之言論乃針對原告，惟辯稱有隱匿原
      告姓名，惟原告於漫畫界資歷豐富，故國內必定有不特定
      多數之漫畫迷對原告基本資料所知甚詳，衡諸其言論刊登
      處為漫畫迷群聚之網站、符合上開條件之漫畫家僅有原告
      、原告之業界知名度等，可知被告雖未指名道姓，亦足以
      使不特定多數漫畫迷確定其不法言論針對之對象係原告，
      被告更自認以電子郵件將原告姓名寄給其他會員，足見被
      告不法言論已使社會上不特定多數人或第三人確定其談論
      對象為原告，足使原告於社會上之評價遭受貶損。
    (2)被告所述內容純屬虛構，縱其得以舉證上開言論內容為真
      實，惟其指述原告八卦、刻薄愛抱怨、亂罵人、造謠等，
      其內容純屬原告私生活之事項，未涉及公益或可受公評之
      事 ，仍不得以其為真實而免除侵權責任。
二、被告則以：
  (一)被告承認以匿稱Sanssouci （hallo_sanssouci） 在GO漫畫
    創意誌之奇摩家族網站發表原告所指之4 篇系爭留言，被告
    所描述之漫畫家雖為原告，但系爭留言從頭到尾隱匿原告姓
    名，並無藉故誹謗之情事。被告於95年12月14日18時11分發
    表「已經把漫畫家的名字寄給你了，這位漫畫家不是曉君，
    而是天蠍座AB型1963年次的女漫畫家」等語，係因其他家族
    會員誤會，故被告私下以電子郵件將原告姓名寄予1 位家族
    會員，並未散佈在非特定場所，且單以「天蠍座AB型1963年
    次的女漫畫家」之描述，並非所有人均可立即得知被告所描
    述之對象為原告。台灣漫畫市場95% 由日本漫畫佔據，目前
    台灣約有200 多個職業漫畫家，顯示並非多數之台灣漫畫迷
    對原告之基本資料均知之甚詳，即使漫畫迷有心根據被告所
    稱之「天蠍座AB型1963年次的女漫畫家」、「漫畫家J.K.」
    上網搜尋，亦無法查到為何人。
  (二)原告公司發生違法事件，社會大眾均有知悉之權益，屬可受
    公評之事，GO漫畫創意誌之奇摩家族網站為可受公評之特定
    場所，會員需使用奇摩帳號發入方能看到家族討論內容，該
    奇摩家族成員除一般漫畫愛好者之外，有不少成員是資深漫
    畫家或漫畫家工會之會員，以原告超過20年之漫畫家資歷，
    在台灣漫畫界有相當之人，照理相信原告者比相信被告者為
    多，惟並無任何奇摩家族成員發言駁斥被告言論不實，且奇
    摩家族網站家長有刪除言論之權利，倘被告所言不論，應早
    遭刪除。查被告違反勞動基準法，未替被告及另名陳姓助手
    辦理勞健保及就業保險，又曾以被告為收款人名義虛開1 紙
    面額7 萬元之支票，由陳姓助手陪同至銀行取款，並支付書
    展基金會2 萬元款項，另書展基金會以電子郵件誤將所有參
    展出版社之帳號密碼寄予原告時，原告再三教唆被告以訴外
    人東立出版社之帳號密碼登入，並篡改密碼，使訴外人東立
    出版社無法登入，且原告經常找藉口要求員工代為墊款或提
    供郵局帳戶供其轉帳，被告在原告公司確實學不到專業上的
    東西，被告離職後，原告經常性更換助手。被告因於95年12
    月13日見家族網站上有「曉君徵漫畫家助手」一文，有感而
    發，將自己當漫畫家助手之經驗發表，純粹希望提供予其他
    相當漫畫家助手之人參考，避免受到危害，非主動故意詆毀
    ，被告其後言論均係被動回應其他成員之言論。原告為國內
    具知名度有20年資歷之漫畫家，國內不少有志從事漫畫業者
    均嚮往當其助手，自應受到較嚴格之監督及公評，本身亦應
    容忍社會較大尺度之批評與質疑，俾能僅言慎行，知所惕勵
    。
  (三)被告所發表之言論，並未對原告造成任何實質上經濟損失，
    原告經營之博海公司於96年度受行政院新聞局補助製作樂漫
    畫月刊，將可獲得每期30萬元，共12期360 萬元之補助款，
    原告尚且新成立漫畫教室，財源廣開，其提出10萬元賠償要
    求實屬錦上添花之無理舉動等語置辯。
  (四)並聲明：(1)原告之訴駁回。(2)如受不利判決，願供擔保請准
    宣告免為假執行。
三、本件經本院依民事訴訟法第271 條之1 準用同法第270 條之
    1 第1 項第3 款規定，整理並協議簡化爭點及不爭執點如下
    （本院96年5 月16日言詞辯論筆錄，第206 頁至第207 頁）
    ：
  (一)兩造不爭執之事實：
    (1)被告自95年間起至95年10月12日止於原告經營之博海公司
      擔任漫畫家助手。
    (2)被告於95年12月13日10時30分於GO漫畫創意誌奇摩家族網
      站發表：「我曾當過某漫畫家助手，雖然領到錢卻學不到
      東西，因為只在做掃原稿的工作，該漫畫家整天在講台灣
      漫畫界的八卦，可以整天罵游素蘭罵個不停，批評別的成
      功又成名的台灣漫畫家，不檢討自己為何畫技好卻不受歡
      迎，怨東怨西怨出版社，還要幫她買早餐倒垃圾，（如果
      她是曉君、李崇萍、岑小京，我願意！），當她的漫畫家
      助手還得先墊錢或帳戶身份證供她使用，（我的家人都沒
      有此優惠了），老愛刻薄罵別的漫畫家畫的很爛卻又幫他
      出書（真矛盾），難怪應徵那麼久還找不到人（很想知道
      她換過幾個助手）」（第12頁），95年12月14日18時11分
      發表：「已經把漫畫家的名字寄給你了，這位漫畫家不是
      曉君，而是天蠍座AB型1963年次的女漫畫家」（第14頁）
      ，95年12月16日19時38分發表：「我的重點不在因為沒學
      到東西就批評該漫畫家，而是該漫畫家的作為一點也不值
      得尊敬甚至令人不恥……該漫畫家喜歡用使喚僕人的姿態
      使喚人，整天一邊畫圖一邊罵游素蘭等漫畫家出版社無一
      倖免，她曾經一連5 天從早到晚都在罵游素蘭，甚至造謠
      」（第16頁），96年1 月5 日10時7 分發表：「面試當天
      她就猛將自己曾與漫畫家J.K.交往9 年分手的事告訴我，
      某漫畫家被捉姦在床離婚等等事，所以說我知道的漫畫家
      的八卦，遠比我在此所說的還多上20倍」（第18頁）。
   (3)原告為1963年次天蠍座AB型的女漫畫家。
  (二)兩造爭執要旨：
    (1)被告之言論是否足以使人推知所指對象為原告？
    (2)被告是否基於善意發表言論？其言論是否真實？是否針對
      可受公評事項而為適當之評論？
    (3)倘被告之言論不法侵害原告之名譽權，其請求賠償之金額
      及回復名譽之方式是否適當？
四、茲就上述爭點，析述本院得心證之理由如下：
  (一)被告之言論是否足以使人推知所指對象為原告？
    本件原告主張被告以暗示性言論特定貶損之對象為原告等語
    ，被告則辯稱一般人不至知悉系爭留言指述之對象為何人云
    云。按名譽之侵害，不以直接指名道姓為必要，如以間接的
    方法，藉著言語或文字字裡行間的意義，暗指某人有此等事
    實，而使其名譽受到損害，如該等事實並非實在，自亦構成
    侵權行為。而觀察行為人在陳述事實時有無以影射之方式暗
    指某人有此等事實，應自其言論全體觀之，如果依其描述之
    情節及時空，已足以使人得特定為某人，並貶低其名譽時，
    縱使未加以指名道姓，仍屬以影射之方式侵害他人之名譽權
    。經查：被告撰寫之系爭留言雖未指名道姓，惟綜觀其留
    言內容謂：「這位漫畫家不是曉君，而是天蠍座AB型1963年
    次的女漫畫家」、「如果她是曉君、李崇萍、岑小京，我願
    意」、「可以整天罵游素蘭罵個不停」、「猛將自己曾與漫
    畫家J.K.交往9 年分手的事告訴我」等語，可以推知被告所
    指對象為台灣漫畫家資深女漫畫家，天蠍座AB型1963年次，
    曾與漫畫家J.K.交往，且已排除為游素蘭、曉君、李崇萍、
    岑小京等國內知名女漫畫家。而原告先前繪製出版之知名漫
    畫「修羅海」（77年於星期漫畫周刊長篇連載、89年於頂尖
    少年連載第2 部）內頁「後台介紹」載明：「乙○○……投
    胎日：52年10月28日、血型AB」（第120 頁至第125 頁）、
    「人肉包子」（81年於時報周刊中篇連載）內頁作者介紹載
    明「姓名：乙○○……生日：1963年10月28日、血型：AB」
    （第118 頁至第119 頁）、「魅影殺機」（82年於龍少年月
    刊長篇連載）內頁作者介紹載明：「乙○○1963年生於台北
    市」（第138 頁至第140 頁）、「頑劣家族」（85年於東立
    週刊寶島少年長篇連載）內頁作者介紹載明：「乙○○1963
    年生於台北市」（第126 頁至第137 頁）、「我要畫漫畫」
    （87年於東販ACE 頂尖少年連載）內頁作者介紹載明：「乙
    ○○1963年生於台北市」（第142 頁至第143 頁）等情，有
    上開漫畫節本附卷可參，並為被告所不爭執，一般漫畫界同
    好均得接觸上開資料，且被告復未能舉證證明台灣漫畫界有
    其他1963年次天蠍座AB型之資深女漫畫家，則依被告之留言
    內容，已足以使人特定其影射之對象為原告。又證人即GO
    漫畫創意誌奇摩家族網站管理人丙○○於本院96年5 月16日
    言詞辯論期日到庭證稱：「以線上漫畫家的年份、血型、星
    座再加上後面指述跟游素蘭之間爭執互動，漫畫界及同人誌
    的人大概都了解，後面的回應已有網友猜出來是誰，這個圈
    子大家都知道乙○○跟游素蘭之間關係，他們關係很惡劣」
    、「（問：國內漫畫圈女漫畫家較知名有幾位？）現在還有
    在畫的是乙○○、李崇萍跟游素蘭，其他是比較不知名但圈
    內人都知道，我提的都是最有名的」、「（問：國內知名女
    漫畫家50幾年次的有哪些？）其他我不知道，我知道的大概
    是乙○○跟游素蘭」、「（為何知道乙○○之星座血型？）
    相關漫畫家的資料會有星座血型，但我主要是看他年次及後
    面敘述的行為」、「（問：一般漫畫迷是否可以知道每個漫
    畫家之私事？）一般漫畫迷無法得知此消息，常上網站那些
    人對漫畫家的習性多少有一點瞭解，例如被告所說原告和某
    位漫畫家交往已經很久了，網路上都有在傳」、「台灣漫畫
    家不像日本漫畫家人數這麼多，所以在知名度上面台灣漫畫
    家還是有知名度，在國內相關漫畫網站如果提到台灣漫畫家
    或多或少都會提到乙○○」、「被告提到JK是跟原告交往過
    很久，這個在漫畫界應該知道是誰，所以縮寫不重要，重要
    是知道交往」等語（第202 至第205 頁），益徵至少熟知漫
    畫界生態、互動、緋聞之圈內人，依據被告留言內容，均得
    特定其影射之對象為原告。退步言之，縱令一般瀏覽網站
    之人無法單憑被告留言內容推知其所指之對象為原告，惟被
    告於95年2 月13日上午10時30分發表第1 篇留言後，因網友
    詢問其所指對象為何人，被告旋於95年12月14日下午6 時7
    分寄發電子郵件予該名網友謂：「該漫畫家名字為乙○○，
    如果有機會你可以去驗證，祝好運」等語，此有被告提出之
    電子郵件影本足考（第198 頁）。而民法上名譽權之侵害非
    即與刑法之誹謗罪相同，名譽有無受損害，應以社會上對個
    人評價是否貶損作為判斷之依據，苟其行為足以使他人在社
    會上之評價受到貶損，不論其為故意或過失，均可構成侵權
    行為，其行為不以廣佈於社會為必要，僅使第三人知悉其事
    ，亦足當之（最高法院90年度台上字第646 號判例意旨參照
    ），是以，倘被告之系爭留言內容足以使人對原告個人評價
    有所貶損，無論知悉之人數多寡，均屬民法上對名譽權之侵
    害。
  (二)被告是否基於善意發表言論？其言論是否真實？是否針對可
    受公評事項而為適當之評論？
    原告主張系爭留言內容為虛構，縱認屬實，亦未涉及公益及
    可受公評之事實，仍屬侵害原告之名譽等語，被告則辯稱其
    指述內容均屬實，僅係分享自身經驗，被動回應，無誹謗之
    故意云云。
    (1)按「不法侵害他人之身體、健康、名譽、自由、信用、隱
      私、貞操，或不法侵害其他人格法益而情節重大者，被害
      人雖非財產上之損害，亦得請求賠償相當之金額，其名譽
      被侵害者，並得請求回復名譽之適當處分。」民法第195
      條第1 項定有明文。又言論自由為人民之基本權利，憲法
      第11條有明文保障，國家應給予最大限度之維護，俾其實
      現自我、溝通意見、追求真理及監督各種政治或社會活動
      之功能得以發揮。惟為兼顧對個人名譽、隱私及公共利益
      之保護，法律尚非不得對言論自由依其傳播方式為合理之
      限制。刑法第310 條第1 項及第2 項誹謗罪即係保護個人
      法益而設，為防止妨礙他人之自由權利所必要，符合憲法
      第23條規定之意旨。至刑法同條第3 項前段以對誹謗之事
      ，能證明其為真實者不罰，係針對言論內容與事實相符者
      之保障，並藉以限定刑罰權之範圍，非謂指摘或傳述誹謗
      事項之行為人，必須自行證明其言論內容確屬真實，始能
      免於刑責。惟行為人雖不能證明言論內容為真實，但依其
      所提證據資料，認為行為人有相當理由確信其為真實者，
      即不能以誹謗罪之刑責相繩，亦不得以此項規定而免除檢
      察官或自訴人於訴訟程序中，依法應負行為人故意毀損他
      人名譽之舉證責任，或法院發現其為真實之義務。就此而
      言，刑法第310 條第3 項與憲法保障言論自由之旨趣並無
      牴觸，司法院大法官會議釋字第509 號解釋著有明文。此
      乃係針對刑法第310 條誹謗罪規定有無牴觸憲法保障人民
      言論自由基本權之疑義所為解釋。而89年修正施行前之民
      法第195 條第1 項規定之名譽權侵害與刑法之誹謗罪並非
      相同，名譽為人格之社會評價，名譽有無受損害，應以社
      會上對個人評價是否貶損作為判斷之依據，苟行為足以使
      他人在社會上之評價受貶損，不論其為故意或過失，均可
      構成侵害名譽權之侵權行為。行為人於言論自由權之行使
      ，倘因故意或過失致不法侵害他人之名譽，縱令未構成刑
      事之誹謗罪，被害人亦得依民法侵權行為有關侵害名譽權
      之規定，請求損害賠償。（最高法院93年度台上字第1805
      號判決要旨參照）。至刑法第311 條第3 款規定：「以善
      意發表言論，對於可受公評之事，而為適當評論者，不罰
      」，旨在折衷保護名譽及言論自由，而名譽係屬開放概念
      ，其侵害是否構成不法，應依法益權衡加以判斷，基於法
      律秩序之一致性，上開刑法之概念於民事個案中亦應予以
      考量；所謂「可受公評之事」，依事件之性質與影響，應
      受公眾為適當之評論，至於是否屬可受公評之事，應就具
      體事件，以客觀之態度、社會公眾之認知及地方習俗等認
      定之，一般而言，凡涉及國家社會或多數人利益者，皆屬
      之；所謂適當之評論，即其評論中肯、不偏激，未逾必要
      之範圍。
    (2)經查，被告於95年12月13日10時30分發表關於：「我曾當
      過某漫畫家助手，雖然領到錢卻學不到東西，因為只在做
      掃原稿的工作」、「還要幫她買早餐倒垃圾，（如果她是
      曉君、李崇萍、岑小京，我願意！），當她的漫畫家助手
      還得先墊錢或帳戶身份證供她使用，（我的家人都沒有此
      優惠了）」、「難怪應徵那麼久還找不到人（很想知道她
      換過幾個助手）」等語，於95年12月16日19時38分發表：
      「我的重點不在因為沒學到東西就批評該漫畫家，而是該
      漫畫家的作為一點也不值得尊敬甚至令人不恥，放棄4 萬
      薪水去當月薪2 萬的漫畫家助手，就已經做了心理準備，
      如果該漫畫家是有值得尊敬與學習之處，當然會樂意為漫
      畫家做牛做馬，但是該漫畫家並不是如此，該漫畫家喜歡
      用使喚僕人的姿態使喚人」、「每天為了小錢包裏郵寄網
      拍的湯包等等，都令我對台灣漫畫界感到灰心，難道（誤
      繕為『到』）台灣的漫畫家都是這副德性嗎」等語，核係
      被告就其為原告工作期間之見聞，依其一己主觀感受，經
      過個人價值判斷後，而進行評論抒發，無所謂真實與否，
      在民主多元社會，各種價值判斷均應容許，而受言論自由
      之保障，僅能藉由言論之自由市場機制，使真理愈辯愈明
      而達到去蕪存菁之效果。而原告為博海公司負責人，曾上
      網對外招聘畫者及助手，此有求職招聘網站資料可考（第
      69頁），則原告與員工間相處方式，涉及社會上潛在員工
      應徵前之權益考量事項，屬於可受公評之事，縱加以不留
      餘地或尖酸刻薄之評論，亦受憲法之保障，蓋維護言論自
      由即所以促進政治民主與社會之健全發展，與個人名譽可
      能遭受之損失兩相權衡，顯有較高之價值。是以，被告上
      開針對工作期間與原告相處感受之言論發表，核屬針對可
      受公評事項而為適當之評論，難認侵害原告之名譽權。
    (3)至被告於95年12月13日10時30分發表關於：「該漫畫家整
      天在講台灣漫畫界的八卦，可以整天罵游素蘭罵個不停，
      批評別的成功又成名的台灣漫畫家，不檢討自己為何畫技
      好卻不受歡迎，怨東怨西怨出版社」、「老愛刻薄罵別的
      漫畫家畫的很爛卻又幫他出書（真矛盾）」，95年12月16
      日19時38分發表：「整天一邊畫圖一邊罵游素蘭等漫畫家
      出版社無一倖免，她曾經一連5 天從早到晚都在罵游素蘭
      ，甚至造謠」等語，核係指摘原告慣性批評訴外人游素蘭
      及其他成功知名之台灣漫畫家、出版社，甚至造謠，此部
      分屬於事實陳述，事實陳述本身涉及真實與否，雖其與言
      論表達在概念上偶有流動，有時難期涇渭分明，若言論係
      以某項事實為基礎，或發言過程中夾論夾敘，將事實敘述
      與評論混為一談，在評價言論自由與保障個人名譽權之考
      量上，仍應考慮事實之真偽，倘行為人所述事實足以貶損
      他人之社會評價而侵害他人名譽，行為人未能證明所陳述
      事實為真，仍應負侵權行為損害賠償責任。查證人即GO漫
      畫創意誌奇摩家族網站管理人丙○○固於本院96年5 月16
      日言詞辯論期日到庭證稱：「這個圈子大家都知道乙○○
      跟游素蘭之間關係，他們關係很惡劣」、「（被告問：依
      邏輯推測是否有可能我留言內容稱原告從早到晚罵游素蘭
      是屬實的？）我沒有親身聽到，但有可能」等語（第202
      頁），然上開證人之證詞充其量僅能證明原告與訴外人游
      素蘭交惡，不能單憑證人之臆測而推認原告確有一連5 天
      從早到晚批評訴外人游素蘭並無端造謠之事實。此外，被
      告復未能提出其他證據證明其所述原告私底下性喜八卦、
      造謠、污衊其他漫畫家及出版社等各節為真，即難認被告
      此部分陳述為屬實。況此部分涉及私德，與公益事項無關
      ，徒然挑撥、劣化原告與其他漫畫家及出版社間之心結與
      衝突，足以貶損他人對原告之社會評價，要屬侵害原告之
      名譽權甚明。
    (4)另被告於95年12月14日18時11分發表：「已經把漫畫家的
      名字寄給你了，這位漫畫家不是曉君，而是天蠍座AB型
      1963 年 次的女漫畫家」，於96年1 月5 日10時7 分發表
      ：「不好意思，可能我之前跟的女漫畫家比較特別，面試
      當天她就猛將自己曾與漫畫家J.K.交往9 年分手的事告訴
      我，某漫畫家被捉姦在床離婚等等事，所以說我知道的漫
      畫家的八卦，遠比我在此所說的還多上20倍」等語，依言
      論本身觀之，前者目的在於影射特定原告身分，後者係陳
      述原告向被告分享私人感情故事，尚難認對於原告之社會
      評價有所貶損，此部分亦非屬原告名譽權之侵害。
  (三)倘被告之言論不法侵害原告之名譽權，其請求賠償之金額及
    回復名譽之方式是否適當？
    按「人格權受侵害時，得請求法院除去其侵害；有受侵害之
    虞時，得請求防止之。」「不法侵害他人之身體、健康、名
    譽、自由、信用、隱私、貞操，或不法侵害其他人格法益而
    情節重大者，被害人雖非財產上之損害，亦得請求賠償相當
    之金額。其名譽被侵害者，並得請求回復名譽之適當處分。
    」，民法第18條前段、第195 條第1 項明有明文。所謂適當
    之處分，係指該處分在客觀上足以回復被害人之名譽且屬必
    要者而言（最高法院86年度台上字第3706號判決要旨參照）
    。經查：(1)被告於「GO漫畫創意誌」之奇摩家族網站發表附
    件1 所示之言論部分，核屬侵害原告之名譽權，既經認定，
    已如前述，則原告請求被告刪除上開言論，並以刊登如附件
    2 所示之道歉啟事於同一網站（網址：http://tw.club.
    yahoo.com /clubs /go_comics/）之方式回復其名譽乙節，
    應屬適當之方式。本院斟酌被告自95年12月13日起發表侵害
    原告名譽權之言論，迄本件言詞辯論終結時約5 個月，其間
    眾人均得點閱其內容，應認上開道歉啟事刊登於同一網站10
    個月為適當。又被告將侵害原告之言論刪除並刊登道歉啟事
    後，已足見回復原告之名譽，原告再請求將本案判決全文刊
    登於上開網站，核屬並無必要。至被告其餘言論非屬名譽權
    之侵害，原告請求刪除即屬無據。(2)復查，被告侵害原告之
    名譽權，依前揭法條規定，原告請求非財產上損害賠償，於
    法有據。被告辯稱原告收入頗豐，不需請求賠償云云，要無
    足採。本院斟酌原告為國內知名漫畫家，被告之言論足以破
    壞原告名譽，挑撥原告與其他漫畫家及出版社之關係，造成
    原告與同行間之心結，並可能影響原告與出版社之合作，再
    斟酌被告原為原告下屬，經濟地位不若原告，並審酌兩造之
    身分、地位、資力、被告係以影射之方式侵害原告名譽權暨
    其侵害之程度等一切情狀，認原告請求之慰撫金以3 萬元為
    適當，逾此部分之請求，不應准許。
五、從而，原告依民法第18條、第195 條第1 項規定，訴請被告
    給付3 萬元，及自起訴狀繕本送達翌日即96年2 月16日起至
    清償日止，按週年利率5%計算之法定遲延利，並應將如附件
    1 所示發表於「GO漫畫創意誌」之奇摩家族網站之言論刪除
    ，在上開網站上刊登如附件2 所示之道歉啟事10個月，為有
    理由，應予准許。逾此部分之請求為無理由，應予駁回。
六、又所命給付之金額或價額未逾50萬元之判決，法院應依職權
    宣告假執行，民事訴訟法第389 條第1 項第5 款定有明文。
    查本判決第1 項命被告給付部分未逾50萬元，爰依職權宣告
    假執行。又被告陳明願供擔保請准宣告免為假執行，經核要
    無不合，爰酌定相當金額准許之。
七、末按，「法院為終局判決時，應依職權為訴訟費用之裁判。
    」民事訴訟法第87條第1 項定有明文。查本件原告之訴為一
    部有理由，訴訟費用4,560 元（裁判費4,000 元、證人旅費
    560 元）應由被告負擔3 分之1 即1,520 元，餘由原告負擔
    。
八、據上論結，本件原告之訴為一部有理由、一部無理由，依民
    事訴訟法第79條、第87條第1 項、第389 條第1 項第5 款、
    第392 條第2 項，判決如主文。
中　　華　　民　　國　　96　　年　　5 　　月　　30　　日
                  民事第二庭  法  官  陳玉曆
以上正本證明與原本無異。
如對本判決上訴，應於判決送達後20日內向本院提出上訴狀。
中　　華　　民　　國　　96　　年　　6 　　月　　1 　　日
                              書記官  蔡雨呈
附件一：被告應刪除其發表於「GO漫畫創意誌」之奇摩家族網站
之言論（網址：http://tw.club.yahoo.com/clubs /go_comics/
）：
(一)被告於95年12月13日10時30分發表關於：「該漫畫家整天在講
  台灣漫畫界的八卦，可以整天罵游素蘭罵個不停，批評別的成
  功又成名的台灣漫畫家，不檢討自己為何畫技好卻不受歡迎，
  怨東怨西怨出版社」、「老愛刻薄罵別的漫畫家畫的很爛卻又
  幫他出書（真矛盾）」部分。
(二)被告於95年12月16日19時38分發表關於：「整天一邊畫圖一邊
  罵游素蘭等漫畫家出版社無一倖免，她曾經一連5 天從早到晚
  都在罵游素蘭，甚至造謠」部分。
附件二：被告應刊登於「GO漫畫創意誌」之奇摩家族網站之道歉
啟事（網址：http://tw.club.yahoo.com/clubs /go_comics/
）：
「道歉聲明
道歉人：丁○○
本人於95年12月至96年月間，曾多次於「GO漫畫創意誌」之奇摩
家族網站（http://tw.club.yahoo.com/clubs/go_comics/）發
表毀損乙○○小姐名譽權之不法言論，公然污衊任小姐，嚴重損
害任小姐於社會上之評價，道歉人謹向任小姐申致歉意，並鄭重
聲明上開不法言論內容全非真實，謹此聲明。」
